【裁判字號】    92,上易,69
【裁判日期】    920408
【裁判案由】    家暴妨害自由
【裁判全文】
臺灣高等法院刑事判決                              九十二年度上易字第六九號
    上  訴  人
    即  被  告  戊○○
    選任辯護人  林衍鋒律師
右上訴人因家暴妨害自由案件，不服臺灣臺北地方法院九十一年度易字第九七一號，
中華民國九十一年十二月十日第一審判決（起訴案號：臺灣臺北地方法院檢察署九十
一年度偵續字第七五號）提起上訴，本院判決如左：
    主  文
上訴駁回。
    事實及理由
一、本案經本院審理結果，認第一審法院以被告戊○○所為係犯刑法第三百零五條、
    家庭暴力防治法第二條第二項之罪，判處拘役五十五日，並諭知易科罰金之折算
    標準，經核均無不當，應予維持，並引用附件第一審判決書記載之事實、證據及
    理由。
二、被告戊○○上訴意旨略以：
(一)、告訴人乙○○之指述及證人甲○○、丙○○、柯德隆、沈永隆、林張玉珠所為之
    證言，有後述相互扞挌、前後矛盾之處，不足採信。
  1.甲○○部分：
  甲○○於鈞院勘驗現場時證稱：被告持剪刀時，丙○○在柱子前，告訴人則站在
    顏楊秀蘭所站之桌子前方，此與林張玉珠所稱當時丙○○及告訴人均站在前開桌
    子前方，沈永隆所稱丙○○及告訴人均站在辦公室右側樓梯邊柱旁等語，顯不相
    同。倘甲○○所言屬實，則丙○○與告訴人站立之位置相隔大殿之遙，丙○○如
    何於被告持剪刀進入辦公室時，隨即推開身旁之告訴人？
  甲○○就告訴人何時出現在二樓辦公室、被告係稱：「乙○○，要給你死。」或
    「你不要管，否則順便給你死。」、被告於何時開始持剪刀等情，與沈永隆、林
    張玉珠及丁○○等人所言均各有不同。
  告訴人及相關證人均陳稱丁○○及另一年輕人係幫忙拉開被告兄弟及勸架之人，
    甲○○亦自稱為當天幫忙拉開勸架之年輕人。惟丁○○與甲○○卻對彼此均無印
    象，參以甲○○自案發後三年餘方出庭作證，則甲○○是否確為當初在場拉開勸
    架之人，實有疑義。
  2.丙○○部分：
  依丙○○於鈞院九十二年三月七日之證言，似指丙○○到二樓辦公室時，告訴人
    亦已在場。惟柯德隆與告訴人均稱丙○○先下來後，告訴人才下來。又丙○○既
    站在告訴人身旁，何以未聽見告訴人責罵被告？
  丙○○雖為被告之生母，然柯德隆為丙○○改嫁予告訴人後所親生，對柯德隆溺
    愛有加。又丙○○與告訴人為使柯德隆順利繼任明聖宮住持，竟將被告夫婦視為
    仇敵。本案發生當日，被告先與柯德隆發生爭吵扭打，就該傷害案件丙○○亦逕
    對柯德隆為有利之證詞，是原審認證人丙○○為被告之生母，所為之證言應屬持
    平，尚有誤會。
  3.柯德隆部分：柯德隆於被訴傷害之另案提及（以下簡稱﹕另案），被告對柯德隆
    拳打腳踢後，猶持剪刀刺向柯德隆，幸經柯德隆及時閃避，被告始未刺中柯德隆
    ，被告也在眾人勸阻下，悻悻然離去云云（見該案之告訴狀）。惟告訴人於本案
    之告訴狀卻稱，被告持剪刀刺向柯德隆不成後，告訴人見狀即斥責被告，被告轉
    而向告訴人恫稱：不准插手，否則連告訴人一併收拾，幸經在場人員勸阻，始奪
    下剪刀等語。前後所述已有不一。而柯德隆嗣後亦改稱：被告並未拿剪刀刺我，
    足見其所言不實。
  4.沈永隆部分：沈永隆於另案中先稱，被告拿刀刺告訴人時，柯德隆在旁邊，被告
    剪刀被拿下來，事情平靜後，丙○○才下樓等語。與告訴人、林張玉珠等人所述
    不符。嗣後卻改稱：被告拿剪刀要刺告訴人時，柯德隆已不在現場，且當時是丙○○先下來，告訴人才下來等語，顯係事後勾串之詞。
  5.林張玉珠部分：林張玉珠於另案先稱，被告打開抽屜拿剪刀，從側門跑出去，打
    算從正門衝進來，口中並說要你們死，當時告訴人及丙○○正好站在靠近正門口
    桌子旁邊，丙○○見狀即推開告訴人，被告沒看到柯德隆，又轉身衝出正門，並
    未言及被告持剪刀衝向告訴人，僅說明被告欲衝向柯德隆。惟林張玉珠嗣後於本
    院卻稱：被告往乙○○處衝過去，說：乙○○，要給你死云云，顯屬事後串證之
    詞。
(二)、證人丁○○於原審及鈞院兩次訊問所為之證詞，均稱被告與柯德隆打架被拉開後
    ，即在二樓辦公室外面走來走去，有講一些罵人的話，告訴人下樓後並未與被告
    照面，未看見被告有持剪刀刺向告訴人或對對告訴人說要讓你死，有聽說被告拿
    剪刀，被一位師姐拿下來等語。是丁○○既為確實在場之人，所為之證詞又前後
    一致，自應以其證言為準。
三、本院按，告訴人、證人之陳述有部分前後不符，或相互間有所歧異時，究竟何者
    為可採，法院仍得本其自由心證予以斟酌，非謂一有不符或矛盾，即應認其全部
    均為不可採信；尤其關於行為動機、手段及結果等之細節方面，告訴人之指陳，
    難免故予誇大，證人之證言，有時亦有予渲染之可能；然其基本事實之陳述，若
    果與真實性無礙時，則仍非不得予以採信，此有最高法院七十四年度台上字第一
    五九九號判例可資參照。綜觀附表所示各證人之前後證言，固有部分歧異之處，
    惟本案認定被告是否構成恐嚇罪之重點，在於被告與柯德隆互毆後，是否因遭告
    訴人責備，遂心生不滿，而有持剪刀衝向告訴人，並恫嚇稱：要讓你死之行為，
    而使告訴人心生畏懼，茲分述如下﹕
(一)、綜觀附表所示甲○○、丙○○、沈永隆、林張玉珠等人前後各次所為之證言，就
    被告與柯德隆爭吵後，在情緒激憤之下，復持剪刀從二樓正門衝進辦公室內，衝
    至告訴人身旁時，即對告訴人稱：要給你死等情節，經核並無二致；此與告訴人
    自始指述：被告拿剪刀要刺我，嘴巴說要讓我死等語（八十八年十一月十九日告
    訴狀、原審九十一年八月二十七日、本院九十二年二月二十一日訊問筆錄），並
    無不符。參諸丁○○之證述，亦提及被告與柯德隆互毆後，在二樓走廊外走來走
    去，有在罵人，有聽到一位師姐問被告為何持剪刀，被告答：「如果他敢對我怎
    麼樣，我也不客氣。」等語；又稱﹕告訴人下來後，有說一些罵兒子及哥哥（即
    被告）怎麼可以打弟弟（即柯德隆）的話（原審卷第一一五至一二三頁、本院九
    十二年三月七日訊問筆錄）；可知被告當時確有情緒激憤而手持剪刀之行為，再
    被告於聽聞告訴人之責備後，更加心生不滿，因而對告訴人恫稱：讓你死等語，
    亦核與常情相符。縱認被告原無持剪刀刺向告訴人之意，然其於情緒激憤之情況
    下，衝至告訴人身旁為上開言語，自亦足以使告訴人心生畏懼，而危害其安全。
(二)、其次，本案發生於八十八年七月十日，如附表所示證人作證之時間則分別為八十
    九年至九十二年間，相隔已有一至三年餘，本案事出偶然，證人以旁觀者之立場
    ，就當時在場人員所站立之位置、舉動、話語之先後等與犯罪基本事實無涉之細
    節，無法記憶精確，實與常情無違。被告雖稱，上開證人就當天丙○○與告訴人
    究係站在柱子旁或桌子前，所述不一云云。然從被告提供之平面圖觀之，證人所
    述樓梯下方之柱子與旁邊之桌子距離甚近，而該平面圖與現場位置相符，並經本
    院至現場勘驗無訛，有平面圖、現場照片及勘驗筆錄在卷可參（原審卷第八三頁
    ）；是丙○○與告訴人下至二樓辦公室時，迄被告持剪刀衝近告訴人時，或有稍
    微走動之情形，或因各該證人觀察之角度、時間點不同，致有不同之描述，然其
    所述位置均甚接近，應無故意為不實證述之情形。同理，沈永隆就案發時柯德隆
    是否在場、丙○○何時下樓等情，所述雖有不一，但均無礙於本案犯罪事實之認
    定。又林張玉珠於初次到庭作證時，雖未言明被告有衝向告訴人之動作，惟林張
    玉珠於該次已說明被告持剪刀從正門衝進來時，告訴人在靠近正門桌子前的地方
    ，被告並說給你們死，丙○○趕快把告訴人推開等語；足見被告當時之行為已足
    對距離甚近之告訴人造成危害，否則丙○○何需將告訴人推開？至被告究稱：給
    你們死、給你死或順便給你死等語，均無礙於被告表達欲置告訴人於死地之恐嚇
    意思。
(三)、關於被告究於互毆時即持剪刀，或於互毆後始持剪刀，前開證人所言固有不同，
    然被告與柯德隆互毆當時，場面必定相當混亂，甚且丁○○亦不知道被告何時開
    始持有剪刀，故尚無法以此遽然推翻上開證人之證言。至甲○○雖於案發三年後
    始出庭作證，然本案案發地點為公眾可自由進出之寺廟，告訴人稱甲○○為偶至
    該處之香客，不知其聯絡方式，嗣於甲○○再度至該處拜拜時，始覓得其出庭作
    證，尚與常情無違。又甲○○與丁○○本不相識，其等於時間短暫之偶發事件中
    共同幫忙勸架，於事隔三年後無法認出對方，亦非不能想像之事。
(四)、再者，丙○○於案發當時已高齡七十四，其於親生兒子互毆，被告又持剪刀衝近
    其夫之緊張情勢中，未聽清楚告訴人是否有責罵被告，甚或告訴人實有責罵，但
    稍有迴護告訴人，自屬尋常。又丙○○縱較溺愛柯德隆並對被告有成見，惟本院
    係綜參其餘證人之證言後，方為上開認定，並非以丙○○之證言，作為唯一或最
    有力之證據，被告上開辯解，尚屬無據。
(五)、至於柯德隆於另案之告訴狀中，雖提及被告係拿剪刀欲刺柯德隆等情，嗣後並改
    稱被告並未拿剪刀刺他等語。惟柯德隆於案發當日既與被告互毆，其就被告之行
    為，不免加以渲染。況柯德隆所述之上開情節，既與本案之基本事實無關，本院
    亦未以柯德隆之上開證言，作為認定被告犯罪之證據，被告上開辯解，亦不足採
    。
(六)、末查，丁○○雖證稱：被告與告訴人並未照面，未看見被告有持剪刀衝向告訴人
    或對告訴人說給你死等語。然丁○○於原審證稱：我站在門口，因為門是開的，
    我都看得到，但是有時看外面，裡面難免會看不到，乙○○有罵人，罵完後被告
    在外面走來走去，柯德隆在裡面轉來轉去，我在現場時，要勸兩邊，一定會分神
    等語，是丁○○既需分神就被告與柯德隆兩邊為勸解，則其就被告衝近告訴人後
    隨即又衝出辦公室之行為，有可能因事出突然、快速而未及注意，致認為被告與
    告訴人並未照面。丁○○雖另稱告訴人責備被告的話，因被告人在外面可能聽不
    到乙節，因屬個人推測之詞，自不能遽此認定因被告未聽聞告訴人之責備，故無
    恐嚇告訴人之動機。
四、綜上所述，原審以被告戊○○所為係犯行法第三百零五條之恐嚇危害安全罪，並
    為家庭暴力防治法第二條第二項所稱之家庭暴力罪，於審酌被告之素行、犯罪之
    動機、手段等一切情狀後，判處拘役五十五日，並諭知易科罰金之折算標準，經
    核認事用法均無不當，量刑亦稱妥適。上訴意旨指摘原判決不當，為無理由，應
    予駁回。
據上論斷，應依刑事訴訟法第三百七十三條、第三百六十八條，判決如主文。
本案經檢察官王安明到庭執行職務。
中      華      民      國      九十二      年      四      月    八    日
                              臺灣高等法院刑事第七庭
                                  審判長法  官  吳  啟  民
                                        法  官  蘇  隆  惠
                                        法  官  林  瑞  斌
右正本證明與原本無異。
不得上訴。
                                        書記官  丁  淑  蘭
中      華      民      國    九十二    年      四      月      九      日
附錄：本案論罪科刑法條全文
刑法第三百零五條
以加害生命、身體、自由、名譽、財產之事恐嚇他人，致生危害於安全者，處二年以
下有期徒刑、拘役或三百元以下罰金。
附表：
┌───────────────────────────────────┐
│一、甲○○：                                                          │
│    我從隔壁棟衝下來拉架，拉開後柯德隆就醫，被告從右側門追出去要找柯  │
│    德隆，可能找不到又從正門進來。當時被告就有拿剪刀，告訴人在禪房門  │
│    口。後來坐在柱子的桌旁，我聽到告訴人在罵，被告就跑進來說你不要管  │
│    ，不然我順便給你死，二人在嚷。                                    │
│   （本院九十二年一月二十四日勘驗筆錄）                               │
├───────────────────────────────────┤
│二、丙○○                                                            │
│(一)、被告從抽屜拿剪刀出來對告訴人說要給他死。被告有追到告訴人站的地方  │
│    。                                                                │
│   （原審九十一年九月二十日訊問筆錄）                                 │
│                                                                      │
│(二)、我下去時，柯德隆已被送到醫院，被告拿剪刀繞出去走進大廳，與告訴人  │
│    只差一步，我看到他拿剪刀就怕了，我就把告訴人推到禪房去，沒看到被  │
│    告要刺告訴人。被告衝進來，剪刀就被搶走了。                        │
│   （本院九十二年三月七日訊問筆錄）                                   │
├───────────────────────────────────┤
│三、柯德隆：                                                          │
│(一)、丁○○攔住被告不讓他拿剪刀衝過來，他拿剪刀時，父母親已到二樓來。  │
│   （八十八年易字三一七三號八十九年八月十七日訊問筆錄）               │
│                                                                      │
│(二)、被告毆打我後，猶自抽屜內將剪刀拿出，刺向我，幸經我及時閃躲及其他  │
│    人勸阻，才未刺中。被告隨即悻悻然離去。                            │
│   （八十八年八月十八日告訴狀）                                       │
│                                                                      │
│(三)、打架時丙○○在隔壁棟叫，告訴人晚二、三分鐘下來，當時丙○○在左側  │
│    樓梯附近，沒有聽到告訴人罵被告。被告沒有拿剪刀刺我。丁○○和林琦  │
│    程叫我快出去。                                                    │
│   （本院九十二年一月二十四日勘驗筆錄）                               │
├───────────────────────────────────┤
│四、沈永隆：                                                          │
│(一)、兩人被拉開後，沒多久被告拿剪刀衝向告訴人，當時告訴人就站在柯德隆  │
│    旁邊，所以我叫告訴人避開，旁邊的人馬上去抓被告，搶下剪刀。被告拿  │
│    剪刀衝過時，丙○○人在三樓，還沒下樓，等到被告剪刀被拿走後，事情  │
│    平靜後，丙○○才來。                                              │
│   （原審八十九年九月十九日訊問筆錄）                                 │
│                                                                      │
│(二)、告訴人下來時已打完了，告訴人站在左側樓梯前方，我在告訴人旁邊，告  │
│    訴人後來有稍微移動至柱子，當時柯德隆已離開。被告有拿剪刀繞出去走  │
│    進來要刺被告，說要給他死。                                        │
│   （本院九十二年一月二十四日勘驗筆錄）                               │
├───────────────────────────────────┤
│五、林張玉珠：                                                        │
│(一)、由丁○○及另一名信徒拉開戊○○兄弟，被告仍在原地不停的罵，最後竟  │
│    打開抽屜拿剪刀，從側門跑出去，並從正門跑回來，口中說要給你們死，  │
│    當時告訴人及丙○○正好站在靠近正門的地方，丙○○見狀，推開告訴人  │
│    ，被告沒有看到柯德隆，又轉身衝出正門，丁○○見狀，拿下被告手上之  │
│    剪刀，轉交黃太太。                                                │
│   （原審八十九年九月十九日訊問筆錄）                                 │
│                                                                      │
│(二)、戊○○兄弟在打時，告訴人在隔壁棟三樓，聽到聲音下來站在平面圖右上  │
│    方樓梯位置，再走到桌子前方。被告被拉開後，從抽屜拿出剪刀往最近之  │
│    側門衝出去，繞到二樓東正門進來，說：乙○○，要給你死，丙○○把告  │
│    訴人推進禪房。柯德隆當時已經被送醫。當時有丁○○及甲○○在。      │
│                                                                      │
└───────────────────────────────────┘
附件：
臺灣臺北地方法院刑事判決                          九十一年度易字第九七一號
    公  訴  人  臺灣臺北地方法院檢察署檢察官
    被      告  戊○○
    選任辯護人  林衍鋒律師
右列被告因家庭暴力之恐嚇案件，經檢察官向本院聲請簡易判決處刑（九十一年度偵
續字第七五號），本院認不宜簡易判決處刑，改依通常程序審理，本院判決如左：
    主      文
戊○○以加害生命之事，恐嚇他人，致生危害於安全，處拘役伍拾伍日，如易科罰金
，以參佰元折算壹日。
    事      實
一、戊○○係乙○○之繼子，二人具有家庭暴力防治法第三條第三款之家庭成員關係
    ，戊○○於民國八十八年七月十日中午十二時三十分許（起訴書誤載為上午）在
    乙○○經營之臺北縣新店市○○路○段六三巷二十號一樓明聖宮辦公室內，因與
    其同父異母之弟即乙○○之子柯德隆因明聖宮經營細故口角而互毆成傷（戊○○
    、柯德隆傷害部分經臺灣高等法院以九十年度上易字第三七一號判決各處拘役伍
    拾日，如易科罰金，以三百元折算一日確定），乙○○聞訊速自房間至辦公室責
    備戊○○，戊○○竟心生不滿，隨手持明聖宮辦公室內剪刀一支衝向乙○○，並
    恫嚇稱：「要讓你死！」等語，以此加害生命之事恐嚇乙○○，致其心生畏懼，
    而危害其安全。
二、案經乙○○訴由臺灣臺北地方法院檢察署檢察官偵查起訴。
    理      由
一、訊據被告戊○○矢口否認有何恐嚇犯行，辯稱：「當天伊與弟弟吵架，兩人都有
    出手，伊是出於自衛才還擊，受的傷也比弟弟嚴重，伊打完架後，父親（告訴人
    ）才出現，罵伊為何要與弟弟打架，但伊並未拿剪刀恐嚇父親，也沒有說要讓你
    死的話。」云云。經查：右揭事實，迭經告訴人乙○○迭於偵查及本院審理時指
    訴綦詳，並經在場目擊證人沈永隆、林張玉珠先後於本件偵查中及本院八十八年
    度易字第三一七三號戊○○、柯德隆傷害案件（上訴案號：臺灣高等法院九十年
    度上易字第三七一號）中之證述屬實（詳九十一年度偵續字第七五號卷九十一年
    四月三十日訊問筆錄及附卷之本院八十八年度易字第三一七三號八十九年九月十
    九日訊問筆錄、八十八年度他字第一六四八號訊問筆錄），再參之證人即被告戊○○之母、告訴人乙○○之妻丙○○於本院九十一年九月二十日訊問時證稱：「
    當天我看到兩個兒子吵架、打架，我丈夫聽到聲音從樓上下來時，戊○○就從抽
    屜拿剪刀出來，對乙○○說要給他死，後來剪刀被旁邊的信眾丁○○、沈永隆、
    林張玉珠等人搶下，我先生認為他把戊○○從兩歲半扶養長大，認為很不甘願，
    不原諒他。」等語（詳本院九十一年九月二十日訊問筆錄），經核亦與證人沈永
    隆、林張玉珠之證述情節相符，衡諸證人丙○○雖係告訴人之妻，惟與被告屬母
    子至親，其當無憑空誣指親生子恐嚇後夫之理，其證言尚屬持平之語，證人丙○○及沈永隆、林張玉珠之證言應均堪採信。雖證人丁○○到庭證稱：「當天我看
    到戊○○、柯德隆兩個兄弟為錢的事扭打在一起，就把他們拉開，他們兩兄弟就
    罵來罵去，在逞威風時，他們的姐姐就下樓罵他們兄弟二人，戊○○就出去（在
    辦公室門外）了，乙○○下來後很氣，就說告他告他（戊○○），罵戊○○怎麼
    可以打弟弟，我問師父（乙○○），這兩個都是你兒子，你要告何人，大家勸他
    保重身體，他們兄弟的事自己解決，（戊○○有無持剪刀衝向乙○○說要讓你死
    ？）我沒看到，我聽人家說戊○○拿剪刀出去，但有看到一位師姊拿走戊○○手
    上的剪刀。」等語（詳本院九十一年十一月二十六日審判筆錄），惟證人丁○○
    自承其係在場目擊之人，何以僅見聞告訴人責備被告，並看見他人搶下被告手持
    之剪刀，卻未看見被告手持剪刀衝向告訴人，亦未聽見被告出言恫嚇告訴人要讓
    其死之語？其所證與常情相違，顯見證人丁○○所證相互矛盾，有避重就輕之嫌
    ，不足採信。此外，復有現場照片四幀在卷可憑。本件事證明確，被告犯行，洵
    堪認定。
二、按被告手持剪刀衝向告訴人，並出言恫稱：「要讓給你死！」等語，顯係以加害
    生命之事恐嚇告訴人，該舉動及言詞在客觀上足以使人心生畏懼，足生危害於告
    訴人之安全至明。被告與告訴人係繼子、繼父關係，此據其二人陳稱在卷，具有
    家庭暴力防治法第三條第三款所定之家庭成員關係。核被告所為，係犯刑法第三
    百零五條恐嚇危害安全罪，並為家庭暴力防治法第二條第二項所稱之家庭暴力罪
    。爰審酌被告與告訴人屬繼子、繼父關係，僅因金錢細故，竟一時氣憤，率爾出
    言恐嚇對其有養育之恩之告訴人，被告犯罪後否認犯行，尚未與告訴人達成民事
    和解，惟念被告除上開此次與其弟柯德隆之糾紛衍生之訴訟外，並無其他前科，
    有臺灣高等法院被告全國前案紀錄表一件在卷可憑，素行尚可等一切情狀，量處
    如主文所示之刑，並諭知易科罰金之折算標準。按被告犯罪後，刑法第四十一條
    業於九十年一月四日修正，同年月十二日生效，該法條第一項規定：「犯最重本
    刑為五年以下有期徒刑之罪，而受六月以下有期徒刑或拘役之宣告，因身體、教
    育、職業或家庭之關係或因其他正當事由，執行顯有困難者，得以一元以上三元
    以下折算一日，易科罰金。但確因不執行所宣告之刑，難收矯正之效或難以維持
    法秩序者，不在此限」；是被告犯罪後法律已有變更，比較新舊法之結果，舊法
    並無更有利於被告，依刑法第二條第一項前段之規定，應適用裁判時之新法。被
    告犯罪所用之剪刀一支，屬明聖宮所有，業如前述，本院無從宣告沒收，附此敘
    明。
據上論斷，應依刑事訴訟法第四百五十二條、第二百九十九條第一項前段，刑法第二
條第一項前段、第三百零五條、第四十一條第一項前段，罰金罰鍰提高標準條例第一
條前段、第二條，判決如主文。
本案經檢察官黃兆揚到庭執行職務。
中      華      民      國      九十一      年      十二    月    十    日
                                      臺灣臺北地方法院刑事第六庭
                                          法  官  黃  雅  芬
右正本證明與原本無異。
如不服本判決，應於判決送達後十日內，向本院提出上訴狀。
                                          書記官  楊  麗  娟
中      華      民      國      九十一      年      十二    月  十一    日


司法院資訊處製作；財團法人民間司法改革基金會備份。
